【裁判字號】    90,簡上,116
【裁判日期】    901031
【裁判案由】    所有權移轉登記
【裁判全文】
臺灣屏東地方法院民事判決  九十年度簡上字第一一六號
    上  訴  人  己○○
                丁○○
                丙○○
                寅○○
                丑○○
                卯○○
                子○○
                辛○○
                壬○○
                辰○○○
                巳○○○
                乙○○○
                庚○○
                甲○○○
                戊○○
    被上訴人    癸○○
右當事人間請求所有權移轉登記事件，上訴人對於中華民國九十年七月十日本院九十
年度潮簡字第一三六號第一審判決提起上訴，本院判決如左：
    主  文
原判決廢棄。
右開廢棄部分，被上訴人應將坐落屏東縣枋山鄉○○○段一五之四六地號、面積○‧
三三七○公頃土地所有權應有部分三三七分之一三七移轉登記與上訴人己○○、丁○
○、丙○○、寅○○、丑○○、卯○○、子○○、辛○○、壬○○、辰○○○、巳○
○○、乙○○○、甲○○○、戊○○、庚○○公同共有。
第一、二審訴訟費用由被上訴人負擔。
    事  實
甲、上訴人方面：
一、聲明：
  (一)原判決廢棄。
  (二)右開廢棄部分，被上訴人應將坐落屏東縣枋山鄉○○○段一五─四六地號、面積
    ○‧三三七○公頃土地所有權應有部分三三七分之一三七移轉登記與上訴人己○
    ○、丁○○、丙○○、寅○○、丑○○、卯○○、子○○、辛○○、壬○○、辰
    ○○○、巳○○○、乙○○○、甲○○○、戊○○、庚○○等公同共有。
二、陳述：
  (一)原審判決認上訴人等之請求無理由，無非以：「兩造之被繼承人既約定移轉為共
    有，則顯然上開所有權移轉登記契約已因違反修正前土地法第三十條之強制規定
    ，屬法律上之給付不能，且為自始客觀給付不能，其契約應屬無效」為據。但兩
    造之被繼承人間契約之真意乃係約定俟將來法令變更或該地目變更而能移轉登記
    時，將其中之○‧一三七○公頃部分移轉登記予上訴人之被繼承人陳正雀，故於
    契約書最後附註：「本件土地由出賣人之子癸○○名義登記，應負責『日後』辦
    理移轉登記義務。」此節事實亦經證人即當初之代書陳新連在鈞院證述明確。是
    本件符合民法第二百四十六條第一項但書「不能情形可以除去，而當事人訂約時
    並預期於不能之情形除去後為給付者，其契約仍為有效」之情況，而今土地法業
    於民國八十九年一月二十六日修正公布，刪除第三十條之規定，故自新法生效之
    八十九年一月二十八日起，上訴人之被繼承人得請求被上訴人移轉登記系爭土地
    ○‧一三七○公頃部分，即所有權應有部分三三七分之一三七，因上訴人之被繼
    承人已死亡，上訴人自得繼承其權利而為請求，原審不查，逕為上訴人敗訴之判
    決，顯有違誤。又本件時效應自可以辦理共有登記時即八十九年一月二十八日開
    始起算，時效尚未消滅。
  (二)上訴人之請求權基礎之一為兩造間之被繼承人於六十七年五月二十日所訂立之所
    有權移轉登記契約關係，而系爭土地於被上訴人之被繼承人陳全興未死亡前即已
    登記與被上訴人癸○○，兩造並於契約中約定被上訴人癸○○「應負責日後辦理
    移轉登記業務」，今其被繼承人死亡，依民法第一千一百四十八條規定，包括被
    上訴人在內之全體繼承人承受被繼承人之義務，惟系爭土地登記於被上訴人名下
    ，只其有履行系爭移轉登記義務之能力，且依民法第一千一百五十三條第一項之
    規定，繼承人對於被繼承人之債務負連帶責任，上訴人自得據民法第二百七十三
    條第一項向被上訴人一人請求全部給付。
  (三)上訴人請求權基礎之二為信託法第六十五條，蓋因兩造之被繼承人間立有互易土
    地之契約，而上訴人之被繼承人陳正雀之土地即訟爭○‧一三七○公頃土地信託
    登記於被上訴人癸○○之名下，今土地法業經修正，系爭土地得為移轉，依信託
    法第六十二條，是信託行為所定事由發生且信託目的已完成，即因法令變更，故
    雙方之信託關係消滅，依同法第六十五條，信託財產歸屬於上訴人等，上訴人等
    自得訴請返還，請求移轉登記。惟若鈞院以為本件不屬於信託法第六十二條之情
    形，則上訴人業以九十年九月二十一日所呈之準備書狀，依信託法第六十三條第
    一項為終止信託之意思表示，雙方信託關係亦為消滅，上訴人等自得為本件之請
    求。
  (四)若鈞院認雙方並不存在信託關係，則被上訴人受領系爭土地之登記，是無法律上
    原因而受利益，至上訴人等受損害，為不當得利，上訴人等自得基於所有權人之
    地位，依民法第一百七十九條請求返還系爭土地，為本件移轉登記之請求，此為
    上訴人請求權基礎之三。
  (五)前三項請求權基礎，為學說上選擇合併之關係，請鈞院選擇其一為上訴人勝訴之
    判決，併此敘明。
三、證據：援用原審之立證方法，並聲請訊問證人陳新連。
乙、被上訴人方面：
一、聲明：上訴駁回。
二、陳述：除與原審判決書所載者相同茲多引用外，另稱：
  (一)本件法律關係原係指兩造之被繼承人陳全興與陳正雀之「土地互易契約」，本無
    買賣關係可言，此為當事人二造所自認者﹐陳新連竟於庭上證稱被上訴人與上訴
    人之被繼承人陳正雀於六十七年五月二十二日所訂之土地買賣所有權移轉契約書
    係「換地」所由之契約，顯不實在。據上訴人第一審所呈起訴狀第四段自認「本
    土地登記是憑據民國五十五年四月十日所立之契約」，此為私契，至公契以「買
    賣」名義為過戶﹐則係陳新連作主的，蓋當事人雙方真正之意思「互易土地」，
    乃是無可否認之事。若果真係「買賣關係」﹐則被上訴人係付價買地﹐自無庸再
    依據五十五年四月十日雙方被繼承人所立私契移轉互易土地之差額。上訴人尤無
    請求之依據﹐事理至明。實則，六十七年五月二十二日所定之買賣所有權移轉契
    約書即為解決「互易」土地面積差額之問題，換言之，上訴人係以支付新台幣伍
    萬元買受該差額之土地，但實際上就是土地交易，所以始立書面契約存證。是該
    互易契約所附條件，早已經被上訴人與陳正雀另以補差付價之方式解決，原所附
    條件約定自已因後來之約定而取代消滅。
  (二)上訴人引述民法第二百四十六第一項但書規定為附條件約定有效之論據，實有誤
    會，蓋該條但書規定之適用於本案而言亦以「訂約時有預期土地法將會修正之情
    形」為前提，唯觀互易當時並無有此法律變更之預期，而依立約當時之法律，附
    條件之「移轉共有登記」約定內容係違反強制規定屬法律上之不能而無效，自不
    會因嗣後法律變更而自始即無效之契約變為有效。是上訴人之主張洵無理由。
  (三)被上訴人否認自己及父親與上訴人被繼承人陳正雀間有所指之信託關係，被上訴
    人之父親與陳正雀間僅有互易土地之關係﹐而被上訴人與陳正雀間亦僅有「買賣
    關係」，並無其他約定。再者，被上訴人係依法取得系爭土地之所有權，而系爭
    土地長久為上訴人無權占有，是被上訴人並無不當得利可言。
  (四)又自原審迄今﹐所有呈案之文件，無論公、私契約均無有俟土地於法律修改後可
    以登記時再辦理登記之約款，甚至於六十七年五月二十日之合約書亦載明甲方取
    得土地日後要分割，費用由乙方陳正雀負擔，已足證係以不能給付（分割）之標
    的為約定﹐自屬無效。矧當時承辦之代書陳新連既證稱說伊當時知道依法不能為
    共有（或分割）之登記，對此其專業所知且影響約款有效與否之重要應記載之事
    項，竟未記載，如今當事人雙方之父均已亡故，死無對證，又如何僅憑信陳新連
    事隔二十三年後之模糊記憶？此攸關陳新連證言之證據力問題，請鈞院明察。
  (五)陳新連既證稱，當時癸○○係用買賣之方式取得系爭土地全部者，且其上「戴明
    賣價五萬元」，而陳新連係實際承辦之代書且受委任於陳正雀，果被上訴人未支
    付該筆價金，陳新連豈敢擅自辦理過戶登記與被上訴人，而數十年來均相安無事
    ，是被上訴人指陳新連說謊或故意說不知道非無依據。
  (六)又農業發展條例與土地法之修正，乃屬民國六十七年間所無法預知之事。陳新連
    亦不可能確定必會修法，似此，陳正雀豈會反常地同意此顯不利於而無法預期之
    期限規定，而仍於六十七年五月二十二日完成互易，將全部土地辦理過戶給被上
    訴人，實則被上訴人之父陳全興與陳正雀於五十五年四月十日，所訂之土地交換
    同意書第四條本載明「本交換土地互無補償任何價款」﹐直至六十七年五月二十
    日，陳正雀已知道就土地之差額部分無法分割共有（見附證六十七年五月二十日
    合約書及不動產買賣契約憑證），然於二日後，之仍願全部過戶，乃係事後另行
    合意，以原約定互易之同面積土地互為對價，而差額之面積則以現金五萬元補貼
    ，更改以由被上訴人以買賣方式與上訴人之父陳正雀達成原約定互易土地之目的
    。是六十七年五月二十二日前之全部約定，至六十七年五月二十二日已合意「債
    之更改」為買賣而消解舊有之互易法律關係。被上訴人與陳正雀及其繼承人間僅
    得就買賣關係而互為請求，而不得就原有被上訴人之父與陳正雀間之互易法律關
    係而為請求。
  (七)上訴人雖稱其於八十五年十二月三十一日有聲請調解，唯既已於時效完成後始發
    生之事，被上訴人當時已不承認上訴人有請求權而未能成立調解，自無時效中斷
    可言。
三、證據：援用原審之證據方法，並提出買賣所有權移轉契約書、土地所有權狀、土
    地登記謄本、地籍圖各一份。
    理  由
一、上訴人起訴主張於六十七年五月二十日被上訴人之被繼承人即訴外人陳全興所有
    坐落屏東縣枋山鄉莿桐腳一五之一五九號土地與上訴人之被繼承人即訴外人陳正
    雀所有坐落同段一五之一四六地號土地約定交換所有，惟因上訴人被繼承人陳正
    雀所有之系爭土地較同段一五之一五九號面積為大，雙方乃約定上開土地交換後
    ，陳全興應將多餘之面積○．一三七○公頃移轉登記交還與陳正雀，且因一五之
    一四六地號土地直接以被上訴人名義登記，故約定應由被上訴人負日後辦理移轉
    登記義務，然於上開土地交換完成登記完畢後，陳全興及陳正雀先後死亡，上訴
    人屢要求被上訴人交換多餘面積○．一三七○公頃之土地依契約關係移轉登記與
    上訴人，被上訴人均置之不理，為此依據該所有權移轉登記契約關係、信託法第
    六十五條、不當得利請求權擇一請求被上訴人將系爭土地、面積○．一三七○公
    頃之土地所有權應有部分三三七分之一三七移轉登記與上訴人公同共有等情。
二、被上訴人則以該買賣契約書成立當時兩造之被繼承人應無法預期將來農業發展條
    例與土地法之修正，且該契約請求權已罹於時效，再上訴人之被繼承人在世時，
    未曾就該簽立完成之契約有何請求，係因兩造於事後合意以原約定互易之同面積
    上互為對價，而差額之面積則以五萬元補貼以資解決，故上訴人之請求顯無理由
    等語置辯。
三、本件上訴人本於兩造間之被繼承人於六十七年五月二十日所訂立之所有權移轉登
    記契約關係為請求權基礎之一，而兩造之被繼承人已死亡，有上訴人提出之戶籍
    謄本為證。依民法第一千一百四十八條規定，兩造自得承受被繼承人陳正雀、陳
    全興之義務，再依民法第一千一百五十三條第一項之規定繼承人對於被繼承人之
    債務負連帶責任，上訴人自得據民法第二百七十三條第一項向陳全興之合法繼承
    人之一被上訴人一人請求全部給付。今依前開所有權移轉登記契約之記載係被上
    訴人應移轉系爭土地應有部分三三七分之一三七與上訴人之被繼承人陳正雀之約
    定，且系爭土地亦於被上訴人之被繼承人陳全興未死亡前即已直接登記與被上訴
    人，被上訴人顯有履行系爭移轉登記義務之能力，承前所述，上訴人自得向承受
    被繼承人陳全興之債務之繼承人即被上訴人一人請求履行系爭移轉登記義務，是
    上訴人僅以被上訴人為被告，不生當事人不適格之問題，合先敘明。
四、上訴人主張坐落屏東縣枋山鄉莿桐腳一五之四六地號土地為其被繼承人陳正雀所
    有，而坐落同段一五之一五九地號土地原為被上訴人之被繼承人陳全興所有，然
    兩造之前開被繼承人於六十七年五月二十日約定將上開土地交換所有，惟因一五
    之四六地號土地較大，故兩造之被繼承人另約定於交換完成移轉登記完畢後，被
    上訴人應將一五之四六地號土地多餘之○．一三七○公頃土地移轉登記交還與上
    訴人之被繼承人陳正雀之事實，業據提出合約書、不動產買賣契約憑證、新舊土
    地登記謄本、戶籍謄本等件為證，並為被上訴人所不爭執，是上訴人此部份之主
    張堪信為真實。上訴人另主張被上訴人應將系爭土地所有權應有部分三三七分之
    一三七移轉登記予上訴人公同共有，已為被上訴人所否認，並以前揭情詞置辯。
    是本件之爭點在於陳正雀與陳全興間於六十七年五月二十日所訂立之約定是否有
    違強制規定而無效？經查：
  (一)按以不能之給付為契約標的者，其契約為無效。但其不能之情形可以除去，而當
    事人訂約時並預期於不能之情形除去後為給付者，其契約仍為有效，民法第二百
    四十六條第一項定有明文。次按私有農地所有權之移轉，其承受人以能自耕者為
    限，`並不得移轉為共有。但因繼承而移轉者，得為共有。違反前項規定者，其
    所有權之移轉無效，六十四年七月二十四日修正，當時有效施行之土地法第三十
    條定有明文。其限制在於物權行為之移轉登記，並未就買賣契約之債權行為設限
    ，苟債權行為並未違反不得移轉共有之強制規定，雙方當事人有約定俟將來得為
    移轉時始辦理移轉登記，或約定移轉登記於有自耕能力人之名下，自抵觸土地法
    對移轉所為之限制，其買賣之債權契約或其他契約自非無效。查系爭土地地目為
    旱，編訂使用種類為一般農業區農牧用地，乃屬私有農地，有土地登記謄本在卷
    可按。又本件兩造被繼承人陳全興與陳正雀於六十七年五月二十日訂立之不動產
    買賣契約憑證上載：「本件土地由出賣人之子癸○○名義登記，應負責日後辦理
    移轉登記義務。」，而證人即當時辦理系爭土地移轉事宜之代書陳新連到庭證稱
    ：「當時雙方有約定要將被告交換土地多餘的部分○．一三七○公頃移轉登記於
    原告，日期是再六十七年五月二十日，但那時因受限於農業發展條例的法令規定
    ，而不能辦理登記，所以當時並沒有辦理移轉．．．」（見原審九十年六月五日
    言詞辯論筆錄）、「．．．我有說過因為農業發展條例土地無法辦理共有登記，
    我有跟陳全興、陳正雀說過，當時我有跟他們二人說一五之一五九及一五之四六
    地交換後一五之四六號地部分多餘的面積等到將來可以登記的時候再登記，因此
    當時有在六十七年五月二十日的契約書上有寫『本件土地由出賣人之子癸○○名
    義登記，應負責日後辦理移轉登記義務』」、「．．．因為當時不能辦理共有，
    所以等可以辦理登記時再辦理」（見九十年九月五日準備程序筆錄）等語明確，
    足認兩造係於約定時，應有預期於土地法、農業發展條例有關不得分割限制之規
    定解除後，始為給付，揆諸前開說明，陳全興與陳正雀間之約定，並未違反土地
    法等強制規定之限制，自非無效，被上訴人所辯不足採。
  (二)又被上訴人辯稱嗣後交付五萬元給上訴人之被繼承人陳正雀以買受該互易土地差
    額部分，並提出買賣所有權移轉契約書一份為證。然證人陳新連證稱：「（提示
    買賣所有權移轉契約書有無看過此份契約書？）這份買賣所有權移轉契約書我有
    看過，為了辦理移轉登記用買賣方式辦理的，是五萬元的買賣價金，不是事後就
    多餘的部分交換，我不知道被上訴人有無交付五萬元。」、「當時已有預計將來
    法律上可以變更後才登記，公契是我制作的，有兩份契約書，買賣所有權移轉契
    約書當時一五之一五九號也有契約書．．．」等情，而依該買賣所有權移轉契約
    書之形式觀之，應確係一般申請地政機關辦理登記俗稱「公契」之申請文件，此
    由土地標示是記載系爭土地全部、且係於兩造簽立契約書及不動產買賣契約憑證
    後二日即訂立該買賣所有權移轉契約書等情可參。此外，被上訴人復未提出其他
    證據證明確曾於六十七年五月二十日後與上訴人之被繼承人間就系爭土地移轉事
    宜另為約定，是被上訴人此節辯解，亦屬無據，洵無足採。
  (三)按請求權因十五年間不行使而消滅。但法律所定期間較短者，依其規定。又消滅
    時效，自請求權可行使時起算。以不行為為目的之請求權，自行為時起算，民法
    第一百二十五條、第一百二十八條分別定有明文。查，依兩造六十七年五月二十
    日所訂不動產買賣契約憑證約定：「本件土地由出賣人之子癸○○名義登記，應
    負責日後辦理移轉登記義務。」，另土地法第三十條原規定，私有農地所有權之
    移轉，其承受人以能自耕者為限，並不得移轉為共有，但因繼承而移轉者，得為
    共有。違反前項規定者，其所有權之移轉無效。系爭土地之地目為旱，係屬農地
    ，已如前述，上訴人主張因上開土地法第三十條之限制規定，系爭土地應有部分
    三三七分之一三七一直無法移轉登記上訴人名義，此為被上訴人所不爭，則上訴
    人請求被上訴人將系爭土地應有部分三三七分之一三七移轉登記上訴人之請求權
    ，於上開土地法第三十條限制規定取消前，顯無從行使。又查土地法修正條文甫
    於八十九年一月二十六日經總統公佈，上開土地法第三十條對農地移轉之限制業
    經刪除，自應解為自土地法修正規定生效時起，上訴人對被上訴人之本件請求權
    始得行使，顯未罹於十五年之消滅時效，被上訴人辯稱：上訴人本件請求權已罹
    於十五年消滅時效期間云云，尚無可採。
五、綜上所述，基於被上訴人為被繼承人陳全興之合法繼承人之一，依前開兩造之被
    繼承人陳正雀與陳全興之約定，自負有將其約定部分之所有權，移轉登記給被上
    訴人之義務，從而，本件上訴人基於兩造之被繼承人陳全興與陳正雀協議之契約
    法律關係，訴請被上訴人應將系爭土地應有部分三三七分之一三七之所有權，移
    轉登記與上訴人，於法洵屬有據，應予准許。原審就上開應准許部分，為上訴人
    敗訴之判決，尚有未洽，上訴意旨就此部分指摘原判決不當，為有理由，爰由本
    院將原判決予以廢棄，改判如主文第二項所示。
六、上訴人另以信託法第六十五條及不當得利之法律關係請求被上訴人履行移轉登記
    義務，因本件已以被上訴人依兩造之被繼承人訂立之約定判決上訴人之請求為有
    理由，上開請求權基礎自毋庸再予審酌。另兩造其餘攻擊防禦方法，核與判決結
    果無影響，爰不逐一論述，附此說明。
七、據上論結，本件上訴為有理由，依民事訴訟法第四百三十六條之一第三項、第四
    百五十條、第七十八條，判決如主文。
中      華      民      國      九十      年      十     月    三十一   日
                                    臺灣屏東地方法院民事第一庭
~B審判長法官  李麗芳
~B法      官  黃義成
~B法      官  沈佳宜
右正本係照原本作成。
本件不得上訴。
~B法院書記官  黃秀梅
中      華      民      國      九十      年      十一   月      五     日


司法院資訊處製作；財團法人民間司法改革基金會備份。
